【裁判字號】    89,易,234
【裁判日期】    900302
【裁判案由】    詐欺
【裁判全文】
台灣基隆地方法院刑事判決                          八十九年度易字第二三四號
    公  訴  人  台灣基隆地方法院檢察署檢察官
    被      告  丙○○
    被      告  乙○○○
    被      告  甲○○
    右  共  同
    選任辯護人  潘永芳
右列被告因詐欺案件，經檢察官提起公訴（八十八年度偵字第六八五二號），本院判
決如左：
    主    文
丙○○、乙○○○、甲○○均無罪。
    理    由
一、公訴意旨略以：被告丙○○、乙○○○夫妻，在基隆市○○路五十四號一樓，共
    同經營甫吉企業股份有限公司（下稱甫吉公司）；被告甲○○為該公司股東。彼
    等意圖為自己不法之所有，明知並無資力，竟自民國八十六年六月十七日起，由
    被告丙○○、甲○○向告訴人丁○○佯稱：甫吉公司與新加坡公司開發新產品，
    急需資金調度，使告訴人陷於錯誤，陸續與被告乙○○○前往銀行，匯款至甫吉
    公司及國外，共計新台幣（下同）二百十六萬五千六百九十五元；迨錢匯入後，
    彼等未再與告訴人聯絡，告訴人始知受騙，因認被告涉有刑法第三百三十九條第
    一項之詐欺取財罪嫌云云。
二、公訴人認為被告涉有前述罪嫌，係以右揭事實業據告訴人指訴綦詳，並有甫吉公
    司第一商業銀行活期存款存摺、第一商業銀行匯出匯款申報書及台灣銀行匯出匯
    款回條聯影本在卷可稽；再以被告丙○○自承無法提出與新加坡公司合作經銷產
    品之契約，亦無法說明製造商馬來西亞工廠名稱，自無法查知該工廠確實倒閉，
    因而無法賠償云云，而為其論據。
三、訊據被告均堅決否認其有詐欺取財之犯行，被告丙○○辯稱：甫吉公司自七十九
    年起，即經營食品進口及行銷業務；八十五年底，自新加坡進口餅乾一批，試銷
    良好，因其資金短缺，經人提議，才邀請鄰居即告訴人參與投資。告訴人考慮至
    八十六年五月，才表示願意投資，約定由被告經營，獲利各得一半。告訴人所匯
    款項，其中一百五十四萬五千六百九十五元匯至國外，係為給付貨款；另三十萬
    、三十二萬元匯至甫吉公司，係為支付公司各項費用、管銷成本；又甫吉公司支
    出各項成本，單單給付進口關稅、報關費、運費即達六十三萬二千九百八十九元
    ，尚未包括營業費用八十九萬八千五百九十二元。其間，告訴人亦曾多次到倉庫
    處理貨物。嗣因產品瑕疵造成大量退貨，而製造商馬來西亞工廠倒閉，供應商新
    加坡公司找不到賠償者，甫吉公司也無法求償。未料，告訴人不甘損失，竟將投
    資說成借款，藉故興訟等語。被告乙○○○辯稱：其不過甫吉公司掛名負責人，
    並未參與經營等語。被告甲○○辯稱：其不過負責國內銷售業務，何來詐欺可言
    等語。
四、按犯罪事實應依證據認定之，無證據不得推定其犯罪事實，刑事訴訟法第一百五
    十四條定有明文。次按刑法第三百三十九條第一項之詐欺取財罪，係以行為人意
    圖為自己或第三人不法之所有，以詐術而取得財物為其構成要件。苟行為人並無
    上述不法之意圖，或欠缺詐欺取財之故意，或並無詐術之實行，自與詐欺取財罪
    之構成要件不合。何況，告訴人或被害人與被告之利益相反，其指述係以使被告
    受有罪判決為其主要目的，因此，不得僅以其指述而為有罪判決之唯一證據。其
    次，在證據法則上，補強證據必須補強至任何人均無可置疑之地步，始足據以論
    罪；其尚有疑者，利益應歸被告，依「罪疑利益歸被告原則」，仍應為有利被告
    事實之認定。申言之，當證據資料尚有對被告有利之存疑時，如無法依客觀方法
    排除此項合理之可疑，則依「罪疑利益歸被告原則」，不得以此項證據資料作為
    有罪判決之依據。再者，認定被告有罪之事實應憑證據；如未能發現相當之證據
    ，或證據不足以證明，自不能以推測或擬制之方法，以為裁判之基礎；且認定事
    實所憑之證據，其為訴訟上之證明，須達於通常一般人均不致有所懷疑，而得確
    信其為事實之程度者，始得據為有罪之認定；倘其證明尚未達到此一程度，而有
    合理之懷疑存在時，尚難為有罪之認定基礎；苟積極證據不足為不利於被告事實
    之認定時，即應為有利於被告之認定，更不必有何有利之證據（最高法院三十年
    上字第八一六號、四十年台上八六號、七十六年台上字第四九八六號判決參照）
    。徵諸被告既無自證己罪之義務，更無自證無罪之義務，此乃當然之法理。
五、本案詐欺取財罪之成立與否，其關鍵在於被告是否具有施用詐術之行為，並使告
    訴人因而陷於錯誤並交付財物。經查：在偵查中，告訴人之代理人律師已不諱言
    ：被告強調產品有遠景，告訴人才「投資」（偵查卷第二十二頁反面）云云；告
    訴人更不諱言：其所「投資」之金錢，係其母抵押高雄房屋所得（偵查卷第三十
    三頁反面）云云。準以此觀，被告辯稱本案係投資，並非借貸乙節，並非無稽，
    已然可見。其次，告訴人復自承：其與被告乙○○○一起前往第一銀行哨船頭分
    行開戶後，該印章、存摺均由其在保管無訛（八十九年十一月二十一日訊問筆錄
    ）；本案若係借款，甫吉公司之印章、存摺豈有交由告訴人保管之理？若係投資
    ，則印章、存摺由告訴人保管，才有合理之解釋。再者，告訴人所稱借貸金額為
    二百三十六萬五千六百九十五元，並非整數且有零頭，與一般借貸常為整數之經
    驗法則不符，反而與被告所辯用於關稅、報關費、運費等情適相符合。何況，被
    告所稱告訴人確有帶人前往該公司參觀，並幫忙被告搬運東西等情，亦經證人黃
    秀松證明屬實（八十九年十月二十七日訊問筆錄）；對被告公司經營之好壞，其
    關心程度，投資者高於借款者，則被告此一舉動，應係接近投資而非借款。因此
    ，被告關於告訴人係投資之辯解，已是信而有徵，足堪採信。告訴人既係投資，
    其對商場之風險，已在其評估之中。被告之借款既非詐術之施用，告訴人亦無陷
    於錯誤之可言。何況，被告所辯因產品具有瑕疵，且新加坡公司、馬來西亞工廠
    倒閉乙節，業經被告提出進出口關稅明細表及附件、報關費明細及附件、運費支
    出明細及附件、營業費明細表、會議記錄及華商公司之公證報告及被告之甫吉公
    司與中央朱古力廠及新加坡ＣＨＪ企業一九九七年十二月二十四日之會議記錄為
    證，足見甫吉公司於八十六年六月十日、六月二十六日及八月二十日，確有自馬
    來西亞進口食品貨物，其中並發現其瑕疵無疑，尤其可證被告所辯退貨損失乙節
    ，並非編造，更無詐欺取財之可言。至於公訴意旨以無法查知馬來西亞之工廠是
    否確實倒閉，因而無法賠償該公司之損失及告訴人匯入之二百多萬元何以不到一
    年即花用殆盡等情，亦無從作為被告不利事實之認定。次外，復查無其他積極證
    據足認被告確有詐欺取財之犯行，不能證明被告犯罪，即應為其無罪之諭知。
六、據上論斷，應依刑事訴訟法第三百零一條第一項而判決如主文。
本案經檢察官黃士元到庭執行職務。
中      華      民      國    九十      年      三      月      二      日
                                    台灣基隆地方法院刑事庭
                                        法  官  陳  志  祥
右正本證明與原本無異。
對於本件判決如有不服，應於收受送達後十日內，向本院提出上訴書狀，上訴於臺灣
高等法院，並按他造當事人之人數附具繕本。
中      華      民      國    九十      年      三      月    十二      日
                                        書記官  陸  清  敏


司法院資訊處製作；財團法人民間司法改革基金會備份。
